ACORDAO-COMPLETO-2434505

ACÓRDÃO 12536/2020 ATA 41/2020 - PRIMEIRA CÂMARA

VISTOS, relatados e discutidos estes autos, agora em fase de recurso de reconsideração contra o Acórdão 1275/2020-TCU-Primeira Câmara;
	ACORDAM os Ministros do Tribunal de Contas da União, reunidos em Sessão da 1ª Câmara, diante das razões expostas pelo Relator, e com base nos arts. 32 e 33 da Lei 8.443/1992, em:
	9.1. conhecer do presente recurso de reconsideração para, no mérito, negar-lhe provimento;
	9.2. dar ciência desta deliberação ao recorrente.

Recurso contra julgamento pela irregularidade das contas, com condenação em débito e multa, em face de pagamentos indevidos a empresa contratada.

Primeira Câmara

Fundação Universidade Federal de Mato Grosso do Sul - Hospital Universitário Maria Aparecida Pedrossian (Humap).

3. Recorrente: Amaury Edgardo Mont Serrat Ávila Souza Dias (XXX.313.471-XX).

13.1. Ministros presentes: Walton Alencar Rodrigues (Presidente), Benjamin Zymler, Bruno Dantas e Vital do Rêgo (Relator).
13.2. Ministros-Substitutos presentes: Augusto Sherman Cavalcanti e Weder de Oliveira.

ACORDAO-COMPLETO-2459279

Acórdão de Relação 2505/2021 - Primeira Câmara

Acórdão de Relação

AMAURY EDGARDO MONT SERRAT AVILA SOUZA DIAS

VITAL DO RÊGO

Ministro Walton Alencar Rodrigues.

Trata-se de recurso de reconsideração interposto por Amaury Edgardo Mont Serrat Ávila Souza Dias, Chefe do Serviço de Cirurgia Cardiovascular do Hospital Universitário Maria Aparecida Pedrossian (HUMAP) , originalmente vinculado à Fundação Universidade Federal de Mato Grosso do Sul (FUFMS) , ao Acórdão 1275/2020-TCU-Primeira Câmara, que julgou irregulares as suas contas, com condenação ao pagamento de débito (R$ 534.030,00) , em solidariedade, e multa individual (R$ 100.000,00) , em face de desconformidades na elaboração e aprovação do termo de referência do Pregão Eletrônico 245/2009, que resultaram no pagamento de quantitativos superfaturados no Contrato 1/2010, para a prestação de serviços de perfusão, assessoria técnica em estimulação cardíaca artificial e demais procedimentos cardiovasculares de alta complexidade, com profissional disponível 24 horas por dia, bem como de gestão inadequada do referido ajuste.
2.	Transcrevo, a seguir, os principais itens da deliberação recorrida:
"9.1 rejeitar as alegações de defesa apresentadas pelo espólio de José Carlos Dorsa Vieira Pontes, Artemísia Mesquita de Almeida, Cardiocec Serviços, Comércio e Representações Ltda. e Amaury Edgardo Mont'Serrat Ávila;
9.2. julgar irregulares as contas de José Carlos Dorsa Vieira Pontes, Amaury Edgardo Mont'Serrat Ávila, Artemísia Mesquita de Almeida e da empresa Cardiocec Serviços, Comércio e Representações Ltda., com fundamento nos artigos 1º, inciso I, 16, inciso III, alínea "c", § 2º, 19 e 23, inciso III, da Lei 8.443/1992, c/c os artigos 1º, inciso I, 202, § 6º, 209, incisos III e IV, e § 5º, 210 e 214, inciso III, do Regimento Interno;
9.3 condenar, de forma solidária, o espólio ou os sucessores de José Carlos Dorsa Vieira Pontes até o limite do valor do patrimônio transferido, Amaury Edgardo Mont'Serrat Ávila, Artemísia Mesquita de Almeida e a empresa Cardiocec Serviços, Comércio e Representações Ltda. ao pagamento das quantias a seguir especificadas (...) ;
 (...) 
9.5. aplicar a Artemísia Mesquita de Almeida, Amaury Edgardo Mont'Serrat Ávila e à empresa Cardiocec Serviços, Comércio e Representações Ltda. sanção pecuniária individual prevista no artigo 57 da Lei 8.443/92 (...) :
	Responsável
	Valor da Multa (R$) 

	Amaury Edgardo Mont'Serrat Ávila Souza Dias
	R$ 100.000,00

	Artemisia Mesquita de Almeida
	R$ 150.000,00

	Cardiocec Serviços, Comércio e Representações Ltda.
	R$ 300.000,00

 (...) ."
3.	Depois do juízo preliminar favorável à admissibilidade do recurso, a Serur apresentou instrução de mérito pela negativa de provimento ao apelo, conforme adiante:
	" (...) 
EXAME DE MÉRITO
4. Delimitação do recurso
4.1.	Constitui objeto do presente exame responder se:
	a) a responsabilidade do Sr. Amauri Edgardo Mont Serrat Ávila Souza Dias pelo débito deve ser afastada ou atenuada;
	b) houve prescrição do débito.
Da responsabilidade do recorrente 
5.	O Sr. Amauri Edgardo Mont Serrat Ávila Souza Dias defende a ausência de sua responsabilidade pelo débito. Requer ainda que, caso este Tribunal não acolha integralmente as suas alegações, que o mesmo seja responsabilizado solidariamente somente pelo prejuízo ocorrido no período em que esteve designado como gestor do Contrato 1/2010 (peça 106, p. 11) .  
5.1	Sustenta a alegação acima com base nos seguintes argumentos:
	a) Aduz que as argumentações trazidas pelo responsável teriam sido completamente desprezadas, contrariando, inclusive, o posicionamento deste Tribunal, que, ao julgar o seu pedido de reexame contra o Acórdão 2582/2018-TCU-Plenário, teria acolhido as suas razões apresentadas (peça 106, p. 5) ;
	b) O responsável teria assinado o termo de referência após parecer da procuradoria jurídica, atestando que a documentação estaria aderente aos dispositivos legais (peça 106, p. 6) ;
	c) A condução dos contratos e suas condições teriam sido impostas de forma veemente pelo então diretor, José Carlos Dorsa Pontes, que não admitiria que suas determinações fossem descumpridas. Além disso, as notas fiscais seriam direcionadas ao então diretor, que ordenaria a realização dos pagamentos. Por último, o responsável seria subordinado e não lhe caberia contestar as decisões de seu superior hierárquico (peça 106, p. 7-8) ;
	d)  O responsável seria profissional da área de saúde altamente qualificado a exercer suas atribuições, contudo, exigir do mesmo o desempenho da função fiscalizadora fugiria completamente do razoável (peça 106, p. 9) ;
	Análise
5.2	De início, as alegações não sustentam qualquer alteração da decisão vergastada. 
5.3	Preliminarmente, cabe antecipar que a defesa do responsável não contesta as irregularidades e o dano ao erário. Apenas busca afastar a sua responsabilização a partir da falta de conhecimento jurídico do responsável e da imputação de responsabilidade a terceiros.
5.4	Nesse sentido, o recorrente foi responsabilizado por ter elaborado e assinado termo de referência, cujo objeto de contrato foi mal definido e não atendeu aos critérios contidos no artigo 7º, § 4º da Lei 8.666/1993, no artigo 2º da IN/MPOG-SLTI 2/2008, assim como por ter atuado na condição de gestor do Contrato 1/2010, no período de 01/2010 a 08/2011, em desconformidade com o artigo 34, § 1º, da referida instrução normativa.
5.5	Quanto à alegação de que as argumentações trazidas teriam sido desprezadas e que este Tribunal teria acolhido as alegações do responsável contra o Acórdão 2582/2018-TCU-Plenário, a mesma não socorre o recorrente. Em primeiro, todos os argumentos por ele trazidos foram devidamente afastados na derradeira instrução da unidade técnica (peça 58, p. 18-21) . Em segundo, o recorrente foi condenado, pelo Acórdão 2582/2018-TCU-Plenário, por irregularidades em contratação diversa e com empresa diversa, de sorte que as alegações apresentadas, no bojo do TC Processo 005.043/2014-0, não podem ser aproveitadas no presente feito em seu favor.  
5.6	No mesmo sentido, não merecem prosperar as alegações de que o termo de referência maculado passou por avaliação prévia e favorável da procuradoria jurídica. Isso porque o termo de referência, elaborado e assinado pelo responsável, continha falhas graves e básicas que, além de ter acarretado o débito, não podem ser afastadas sob alegação de falta de conhecimento.
5.7	Isso porque o referido termo de referência não estabeleceu critérios mínimos de quantificação, precificação e medição dos serviços que seriam contratados, tendo fixado quantia fixa mensal de R$ 15.000,00 independentemente da quantidade de procedimentos de perfusão, o que acarretou significativo volume de pagamento de serviços não-realizados durante a execução do Contrato 01/2010, cujos termos se vincularam ao instrumento convocatório (peça 58, p. 19-20) .
5.8	Dessa forma, no mínimo, o responsável agiu de maneira culposa mediante desídia ou negligência. Nesse sentido, a jurisprudência deste Tribunal é firme no sentido de que a condenação em débito independe da ocorrência de conduta dolosa ou de locupletamento, bastando para tanto a constatação de conduta culposa (stricto sensu) dos responsáveis pela irregularidade que ocasionou o dano ao erário (a exemplo do Acórdão 5297/2013-TCU-Primeira Câmara, rel. José Múcio Monteiro, e do Acórdão 3694/2014-TCU-Segunda Câmara, rel. André de Carvalho) .
5.9	Além disso, não está sendo exigido do responsável a função fiscalizatória de atos dos quais o mesmo não tinha competência. A decisão vergastada impôs responsabilidade por ato eivado de irregularidades graves que o responsável diretamente elaborou e assinou.
5.10	No mesmo sentido, deve ser afastada as alegações que propugnam que o finado, José Carlos Dorsa Pontes, teria coagido o responsável a realizar as irregularidades. Primeiramente, alegações vagas e desacompanhadas de qualquer evidência probatória não podem sustentar o afastamento das graves irregularidades. Em segundo, ainda que tais alegações fossem verdadeiras, caberia ao responsável se abster de realizar atos manifestadamente ilegais. 
5.11	Por fim, deve ser rejeitado o pedido para que responsabilização solidária pelo débito do responsável fique restrita ao período em que este esteve designado como gestor do Contrato 1/2010. Isso porque o débito integral, decorrente de toda a execução contratual, teve como causa precípua os erros grosseiros cometidos pelo responsável na confecção do termo de referência. 
5.12	Por todo o exposto, devem ser rejeitadas as alegações do recorrente.
Da prescrição do débito  
6.1	A alegação de prescrição assume particular relevância, dado o recente julgamento, pelo STF, do Recurso Extraordinário 636.886 (tema 899 da repercussão geral) . Os significativos impactos deste julgamento foram objeto de análise pela Serur nos autos do TC Processo 027.624-2018-8. Por economia processual, juntou-se a estes autos (peça 110) cópia do exame e do pronunciamento da unidade emitidos pela Serur naquele processo, em que foram fundamentadas as seguintes premissas, que serão consideradas no presente exame:
	a)  pela jurisprudência até então vigente, a pretensão punitiva exercida pelo Tribunal de Contas estava sujeita à prescrição, regida pelos critérios fixados no Acórdão 1441/2016-TCU-Plenário. Já quanto ao débito, a ação de ressarcimento era considerada imprescritível, por expressa previsão do art. 37, § 5º, da Constituição Federal. No entanto, ao julgar o RE 636.886, o STF conferiu nova interpretação a esse dispositivo, fixando a tese de que "é prescritível a pretensão de ressarcimento ao erário fundada em decisão de Tribunal de Contas";
	b)  embora o RE 636.886 tenha por objeto a execução de acórdão condenatório proferido pelo TCU, a interpretação conferida pelo STF ao art. 37, § 5º, da Constituição, afeta a ação de ressarcimento como um todo, abrangendo não só a execução, mas também a pretensão condenatória. E, ao contrário da decisão proferida no julgamento do tema 897 (RE 852.475) , no tema 899, relativo à atuação do Tribunal de Contas, a conclusão de que a pretensão de ressarcimento é prescritível foi estabelecida de forma categórica, sem ressalvar as condutas dolosas qualificáveis como ato de improbidade;
	c)  as pretensões punitiva e de ressarcimento devem observar o mesmo regime na atividade de controle externo, dado o objetivo comum da prescrição, de fixar prazo para o Tribunal de Contas agir, buscando caracterizar o ilícito, identificar seu autor, dimensionar as consequências da conduta (em especial, a quantificação do dano) e impor as consequências legais, independentemente do fato de tais consequências terem natureza punitiva ou ressarcitória;
	d)  o Código Civil e a Lei 9.873/1999 constituem as duas alternativas que, de forma mais consistente, polarizam os debates acerca do regime de prescrição a ser observado no processo de controle externo. Não obstante a relevância dos fundamentos utilizados no Acórdão 1441/2016-TCU-Plenário, favoráveis à aplicação do Código Civil, a Lei 9.873/1999 adota balizas usuais no âmbito do direito público, prevê causas de interrupção em tudo compatíveis com o processo de controle externo e já vem sendo utilizada pelo STF para limitar o exercício da pretensão punitiva pelo TCU, em decisões posteriores ao Acórdão 1441/2016-TCU-Plenário. Assim, até que sobrevenha norma específica, entende-se que a prescrição das medidas de ressarcimento a cargo do tribunal de contas deve observar o regime Lei 9.873/1999;
	e)  considerando, porém, que o acórdão proferido no RE 636.886 ainda está sujeito à oposição de embargos declaratórios, não é recomendável reconhecer a prescrição desde logo, ante a possibilidade de esclarecimento da decisão em sentido diverso do ora defendido (notadamente quanto aos atos dolosos) ou mesmo a modulação de seus efeitos, para preservar as ações de controle instauradas com base no entendimento jurisprudencial até então vigente;
	f)  assim, nos casos em que a prescrição não tenha ocorrido por nenhum dos dois regimes (Código Civil ou Lei 9.873/1999) , o desfecho do processo não se alterará, qualquer que seja a premissa adotada (imprescritibilidade, prescritibilidade pelo Código Civil ou pela Lei 9.873/1999) , viabilizando-se o imediato julgamento. Já nas situações em que a pretensão de ressarcimento esteja prescrita por algum dos dois regimes, ou por ambos, é recomendável que o julgamento do processo seja sobrestado, até ulterior deliberação do Tribunal. 
6.2	As manifestações da Serur juntadas à peça 110 foram elaboradas quando ainda não estava disponibilizado o inteiro teor do acórdão do RE 636.886. Em nova análise após a publicação da decisão (DJe de 24/6/2020) , inclusive mediante o cotejo com os demais votos proferidos no julgamento, conclui-se pela subsistência das premissas indicadas acima, cabendo destacar dois aspectos relevantes.
6.3	O primeiro diz respeito à ressalva aos atos dolosos de improbidade. Observa-se que tanto na manifestação do TCU, como amicus curiae (peça 35 do RE 636.886) , como na manifestação do Ministério Público Federal na condição de fiscal da ordem jurídica (peça 38) , o tema 897 foi invocado com o fim de preservar a atuação dos tribunais de contas no caso de prejuízos causados dolosamente, mediante condutas típicas de improbidade administrativa. Todavia, o pedido não foi acolhido. No ponto, não houve divergência quanto ao entendimento do relator, de que "as razões que levaram a maioria da Corte a estabelecer excepcional hipótese de imprescritibilidade, no tema 897, não estão presentes em relação as decisões do Tribunal de Contas que resultem imputação de débito ou multa".
6.4	O segundo aspecto diz respeito à não incidência do Código Civil no regime de prescrição do ressarcimento. Nos votos em que a questão do prazo prescricional foi abordada, a referência foi sempre ao prazo quinquenal, usualmente adotado pelas normas de direito público.
6.5	Com essas explicações adicionais, passa-se à análise da prescrição no caso em exame, considerando-se as premissas indicadas anteriormente. 
Análise da prescrição segundo os critérios do Acórdão 1441/2016-TCU-Plenário]
6.6	Primeiramente, cabe antecipar que o débito apurado não prescreveu segundo os critérios estabelecidos pelo Acórdão 1441/2016-TCU-Plenário.	
6.7	Com efeito, a referida decisão estabeleceu o seguinte entendimento: (i) a pretensão punitiva do TCU subordina-se ao prazo geral de prescrição indicado no art. 205 do Código Civil (10 anos) e é contada a partir da data de ocorrência da irregularidade sancionada; (ii) o ato que ordenar a citação, a audiência ou oitiva da parte interrompe a prescrição; (iii) haverá suspensão da prescrição toda vez que o responsável apresentar elementos adicionais de defesa; (iv) a prescrição será aferida independentemente de alegação da parte; e (v) o entendimento do mencionado acórdão será aplicado de imediato aos processos novos e aos pendentes de decisão.
6.8	Nesse sentido, o débito mais antigo é de 26/2/2010, momento em que foi realizado o primeiro pagamento sem contraprestação dos serviços (item 9.3 da decisão vergastada) . 
6.9	Considerando que a citação foi determinada em julho de 2018 por este Tribunal (peça 13) , em prazo inferior aos dez anos, operando, portanto, a interrupção do prazo prescricional (reinício da contagem) , não houve a prescrição pelos critérios do Acórdão 1441/2016-TCU-Plenário.
Análise da prescrição pelo regime da Lei 9.873/1999 
6.10	Conforme será demonstrado a seguir, não se deu a prescrição do débito com base nos critérios da Lei 9.873/1999, uma vez que todas as interrupções do prazo se deram em prazo inferior aos cinco anos (art. 1º) e o processo não ficou paralisado, por mais de três anos, pendente de julgamento ou despacho (art. 1º, §1º) . 
6.11	Primeiramente, a prescrição do débito mais antigo começou a correr em fevereiro de 2010 com o primeiro desembolso irregular (item 9.3 da decisão vergastada) . 
6.12	Em 20/11/2013, o Acórdão 3103/2013-TCU-Plenário conhece representação e determina ao Hospital Universitário Maria Aparecida Predrossian a apuração das irregularidades (peça 2, p. 33-34) , acarretando interrupção do prazo prescricional com fundamento no art. 2º, II, da Lei 9873/1999.
6.13	Em 16/11/2016, o Acórdão 2894/2016-TCU-Plenário considerou cumpridas as determinações do Acórdão 3103/2013-TCU-Plenário e determinou prazo de 90 dias para que o hospital instaurasse TCE (peça 2, p. 38-39) , o que levou a nova interrupção de prazo com o mesmo fundamento do caso anterior.
6.14	Em 5 de julho de 2018, instrução da unidade técnica propôs a citação dos responsáveis (peça 12, p. 9-12) , ensejando nova interrupção do prazo prescricional (art. 2º, II, da Lei 9873/1999) . 
6.15	Em 18/2/2020, o acórdão vergastado acolhe as propostas da unidade instrutora e imputa débito aos responsáveis (peça 62) , o que levou a nova interrupção do prazo prescricional, dessa vez fundada no art. 2º, III, da Lei 9.873/1999. 
6.16	Portanto, conforme se depreende das datas grifadas, o feito não ficou paralisado por mais de três anos, pendente de julgamento e despacho, de modo que não se operou a prescrição intercorrente prevista no art. 1º, §1º, da Lei 9.873/1999. Do mesmo modo, não ficou mais de cinco anos sem decisão entre uma interrupção de prazo e a seguinte, de modo que não houve a prescrição pelos critérios da Lei 9.873/1999. 
Conclusão sobre a prescrição
6.17	Por todo o exposto, o débito em análise não prescreveu tanto pelos critérios estabelecidos pelo Acórdão 1441/2016-TCU-Plenários como pelos previstos na Lei 9.873/1999.
CONCLUSÃO
7.	Das análises anteriores, ante os elementos constantes destes autos, o contexto normativo e as diretrizes jurisprudenciais aplicáveis ao caso, conclui-se:
	(i) não ser possível o afastamento ou a atenuação da responsabilidade do Sr. Amauri Edgardo Mont Serrat Ávila Souza Dias (itens 5.) ;
 	(ii) não ter ocorrido a prescrição do débito (itens 6.) ;
7.1	Por todo o exposto, propõe-se a negativa de provimento ao recurso, visto que não foram carreados argumentos que possuam o condão de alterar a decisão vergastada. 
PROPOSTA DE ENCAMINHAMENTO
8.	Ante ao exposto, submetem-se os autos à consideração superior, propondo-se, com fundamento nos arts 32, inciso I, e 33 da Lei 8.443/1992 e art. 285 do RI/TCU:
a) conhecer do recurso de reconsideração interposto e, no mérito, negar-lhe provimento;
b) dar ciência do acórdão que for prolatado ao recorrente e aos demais interessados, ressaltando-se que o relatório e o voto que o acompanharem podem ser consultados no endereço www.tcu.gov.br/acordaos, no dia seguinte ao de sua oficialização."
4.	No seu parecer, o Ministério Público junto ao TCU manifestou-se de acordo com a proposta da unidade técnica.
	É o relatório.

Joisi Teresinha Paulo dos Santos (OAB/MS 12.093), representando Amaury Edgardo Mont Serrat Ávila Souza Dias, e outros.

Subprocurador-Geral Lucas Rocha Furtado.

TOMADA DE CONTAS ESPECIAL. CONTRATAÇÃO COM PREVISÃO DE PAGAMENTOS FIXOS, DESVINCULADOS DO QUANTITATIVO DE SERVIÇO PRESTADO. IRREGULARIDADE ORIGINADA NA ELABORAÇÃO DO TERMO DE REFERÊNCIA DO EDITAL. OCORRÊNCIA DE PREJUÍZOS. CONTAS IRREGULARES. DÉBITO. MULTA. RECURSO DE RECONSIDERAÇÃO. TENTATIVA DE AFASTAMENTO DA RESPONSABILIDADE. EVIDENTE PARTICIPAÇÃO DECISIVA NA PRÁTICA DO ATO IRREGULAR. CONHECIMENTO. NÃO PROVIMENTO.

TOMADA DE CONTAS ESPECIAL (TCE)

Secretaria de Recursos (Serur).

Nos termos do Acórdão 1275/2020-TCU-Primeira Câmara, o ora recorrente Amaury Edgardo Mont Serrat Ávila Souza Dias, entre outros responsáveis, teve contas julgadas irregulares, com condenação em débito e aplicação de multa, por sua participação, como Chefe do Serviço de Cirurgia Cardiovascular do Hospital Universitário Maria Aparecida Pedrossian (Humap) , então vinculado à Fundação Universidade Federal de Mato Grosso do Sul (FUFMS) , na elaboração e assinatura do termo de referência do Pregão Eletrônico 245/2009, bem como na gestão do Contrato 1/2010, sem observância ao art. 7º, § 4º, da Lei 8.666/1993 e aos arts. 2º e 34, § 1º, da IN/SLTI/MP 2/2008.
2.	Conforme verificado na tomada de contas especial instaurada pelo Humap em cumprimento ao Acórdão 3103/2013-TCU-Plenário, o termo de referência do Pregão Eletrônico 245/2009 foi elaborado sem a previsão de pagamento por quantitativos para os serviços de perfusão, ocasionando superfaturamento na execução do Contrato 1/2010, uma vez que foram pagos em quantias mensais fixas de R$ 15.000,00, independentemente do número de procedimentos realizados, cuja quantidade realmente executada, em geral, não justificava o preço estabelecido, considerado o valor de mercado.
3.	Nesta fase, em recurso de reconsideração, o responsável Amaury Edgardo Mont Serrat Ávila Souza Dias apresenta os seguintes argumentos:
	a) que parece haver "uma predisposição a imputar responsabilidades ao recorrente", pois sua defesa teria sido "desprezada", "contrariando inclusive posicionamento" adotado no julgamento do pedido de reexame contra o Acórdão 2582/2018-TCU-Plenário, no qual suas razões teriam acolhidas pelo TCU;
	b) a Procuradoria Jurídica da Universidade concluiu que o edital estava "de acordo com os dispositivos legais pertinentes";
	c) "qualquer afronta [que houvesse no termo de referência] deveria ter sido apontada a fim de adequar possível vício existente, o que não ocorreu no caso em apreço";
	d) é médico e "não possui nenhuma experiência como gestor administrativo";
	e) nos autos há várias declarações dos envolvidos "afirmando que a condução dos contratos, e inclusive as condições eram impostas de forma veemente pelo então Diretor";
	f) o Diretor "ordenava que se realizasse os pagamentos", fato que "suprimia a atuação do recorrente na qualidade de gestor";
	g) "não praticou ato capaz de produzir prejuízo ao erário";
	h) teve a defesa acatada no processo julgado pelo Acórdão 2059/2016-TCU-Plenário, "em função da natureza de suas atribuições, voltadas a questões técnicas, não [sendo] razoável exigir-lhe o conhecimento detalhado dos normativos que regem a licitação", segundo consta do voto do Relator.
4.	Ao final, o recorrente pede, sucessivamente, o afastamento da condenação, ou apenas a aplicação de "multa no mínimo legal", ou ainda a sua responsabilização solidária "somente pelo prejuízo ocorrido no período designado como gestor".
5.	Na instrução de mérito, a unidade técnica observa, incialmente, que o recorrente "não contesta as irregularidades e o dano ao erário, [mas] busca afastar a sua responsabilização".
6.	Sobre a menção ao Acórdão 2582/2018-TCU-Plenário, a Serur consigna que se trata de "contratação diversa e com empresa diversa, de sorte que as alegações apresentadas [no respectivo processo] não podem ser aproveitadas no presente feito em seu favor".
7.	Relativamente à aprovação pela Procuradoria Jurídica, registra a unidade instrutiva que "o termo de referência, elaborado e assinado pelo responsável, continha falhas graves e básicas que, além de terem acarretado débito, não podem ser afastadas sob alegação de falta de conhecimento."
8.	A respeito da suposta coação exercida pelo diretor do hospital, a unidade técnica contrapõe que ela está "desacompanhada de qualquer evidência probatória" e que, de qualquer modo, "caberia ao responsável se abster de realizar atos manifestamente ilegais."
9.	Assinala ainda que "deve ser rejeitado o pedido para que a responsabilização solidária pelo débito (...) fique restrita ao período em que esteve designado como gestor do Contrato 1/2010 (...) , porque o débito integral, decorrente de toda execução contratual, teve como causa precípua os erros grosseiros cometidos pelo responsável na confecção do termo de referência."
10.	Por último, embora não tenha sido matéria do recurso, a Serur descarta a ocorrência de prescrição da cobrança do débito à luz do decidido pelo Supremo Tribunal Federal no RE 636.886 (Tema 899 da repercussão geral) , "tanto pelos critérios estabelecidos pelo Acórdão 1441/2016-TCU-Plenário como pelos previstos na Lei 9.873/1999."
11.	Assim, a unidade técnica, com a concordância do Ministério Público junto ao TCU, propõe que seja negado provimento ao presente recurso de reconsideração.
12.	Igualmente, entendo que o recurso não deve ser provido, mas acrescento outros fundamentos aos que já foram produzidos pela unidade técnica.
13.	Conquanto o Acórdão 355/2020-TCU-Plenário, que, em sede de pedido de reexame contra o Acórdão 2582/2018-TCU-Plenário, tenha efetivamente tornado insubsistente a condenação inicial do responsável Amaury Edgardo Mont Serrat Ávila Souza Dias, os contornos do caso lá examinado se distanciam da situação aqui confrontada, diferentemente do que pode parecer à primeira vista.
14.	De fato, naquele outro processo, o mesmo responsável também havia cometido erro na elaboração do termo de referência para contratação de serviços de apoio técnico, por terceirização indevida de cargos do plano de carreira, mas a irregularidade veio a ser apontada pela Procuradoria Jurídica, cujo parecer, nada obstante, não foi acolhido pelo diretor do Humap, que mandou prosseguir com a licitação (peça 18, págs. 65/66 do TC-Processo 005.043/2014-0) .
15.	Nos motivos para o provimento do recurso pelo Acórdão 355/2020-TCU-Plenário, foi reconhecido que o Diretor "avocou a si toda e qualquer reponsabilidade", ao retirar do Chefe do Serviço de Cirurgia Cardiovascular Amaury Edgardo a possibilidade de ser comunicado da irregularidade, de se retratar e de impedir a continuidade da licitação do jeito que havia sido formulada. Por tal razão, a culpabilidade do recorrente foi atenuada.
16.	Diversamente, em relação ao termo de referência do Pregão Eletrônico 245/2009, ora em debate, a irregularidade (previsão de pagamento fixo, independentemente do quantitativo de serviço prestado) não foi detectada pela Procuradoria Jurídica e se propagou durante toda a execução contratual, sem ter havido avocação de responsabilidade pelo diretor, nem se poder falar na obrigação de alguém avisar o Chefe do Serviço de Cirurgia Cardiovascular acerca do erro. Portanto, não procede a similitude invocada pelo recorrente.
17.	Por outro lado, a atuação da Procuradoria Jurídica deve ser entendida como um sistema de controle e proteção, e não como uma instância gestora. Assim, quando incorre em falha, não exclui a responsabilidade primária de quem tem a atribuição regulamentar de praticar o ato de gestão (embora possa ser corresponsabilizada em hipótese de desídia) .
18.	Do mesmo modo, a circunstância de ser o recorrente um médico não o absolve da sua conduta como gestor administrativo que passou também a ser, uma vez que ele próprio assumiu a função de chefia em unidade de entidade pública, tendo sido encarregado da elaboração do termo de referência do Pregão Eletrônico 245/2009, além de designado para fazer a gestão do Contrato 1/2010.
19.	Com relação à suposta imposição de atos pelo Diretor do hospital, não há provas convincentes de que tenha acontecido. Ademais, o caso julgado em recurso pelo Acórdão 355/2020-TCU-Plenário, citado aqui pelo recorrente, em que o Diretor insistiu na irregularidade, por decisão que assinou sozinho, também não revela a existência de coação.
20.	Por sua vez, não há como o recorrente se valer do decidido pelo Acórdão 2059/2016-TCU-Plenário, em que sua defesa foi acatada apenas parcialmente e no que tange a irregularidades absolutamente distintas das abordadas no presente processo, a despeito de se referirem à mesma contratação.
21.	Com efeito, por meio daquela deliberação, embora o responsável Amaury Edgardo tenha sido multado por algumas ocorrências, teve sua responsabilidade afastada para dois apontamentos, como deixa claro o item 9.2.2 do aresto: i) ter aprovado proposta comercial de licitante que não continha o detalhamento previsto na IN/SLTI/MP 2/2008 e ii) não ter observado que um funcionário da empresa contratada exercia outras atividades com carga horária indicativamente incompatível com o serviço prestado ao Humap.
22.	A passagem do voto em que o Relator pondera que não seria razoável exigir que o responsável tivesse conhecimento detalhado dos normativos de licitações não pode ser lida sem o esclarecimento da unidade técnica, constante do relatório, de que ele, quando aprovou a proposta comercial da licitante, cumpriu "a verificação das exigências contidas no edital do Pregão Eletrônico nº 245/2009". 
23.	Isto é, ao seguir precisamente o que estava previsto no edital, o responsável foi eximido de culpa, mesmo não tendo se atentado às regras complementares dispostas na IN/SLTI/MP 2/2008 (necessidade de preenchimento, pela licitante, de planilha de custos e formação de preços cujo modelo deveria ser fornecido no instrumento convocatório; indicação de sindicatos e normas que regem as categorias profissionais que executarão os serviços; e a produtividade, se diferente da referenciada pela Administração Pública e assim admitida pelo edital) .
24.	Como se percebe, além de ter havido observância do edital, foram impropriedades de menor poder lesivo, que não deram causa a débitos, diferentemente do que aconteceu com a irregularidade apurada no atual processo.
25.	Finalmente, o pedido do recorrente para que responda apenas pelos débitos contemporâneos à sua atuação como gestor do contrato não pode ser atendido. É que os débitos têm origem no termo de referência da licitação, preparado e assinado pelo recorrente, prevendo, temerariamente, pagamentos desvinculados dos quantitativos de serviço realmente executados.
26.	A posterior participação do responsável como gestor do contrato só fez agravar a situação, pois era mais uma oportunidade que ele tinha, e sobretudo mais um dever, de corrigir o erro inicial e evitar mais prejuízos.
27.	Para terminar, anoto que, no que concerne à persecução do débito, o TCU tem mantido sua jurisprudência pela imprescritibilidade da ação de cobrança, no entendimento de que o julgamento do RE 636.886 pelo STF estabelece a prescrição apenas para a fase de execução judicial do título condenatório (v. Acórdão 5236/2020-TCU-Primeira Câmara e 2.018/2020-TCU-Plenário) .
28.	Conclusivamente, reitero minha posição no sentido de que seja negado provimento ao recurso de reconsideração.
	Diante do exposto, voto para que o Tribunal adote o acórdão que submeto a este Colegiado.
TCU, Sala das Sessões Ministro Luciano Brandão Alves de Souza, em 17 de novembro de 2020.
Ministro VITAL DO RÊGO
Relator